臺灣高等法院臺中分院刑事判決　　　　　　　　　九十三年度上更(一)字第四三號
　　上　訴　人
　　即　被　告　丁○○
右上訴人因違反著作權法等案件，不服臺灣苗栗地方法院九十一年度訴字第三七五號
中華民國九十二年三月五日第一審判決（起訴案號：臺灣苗栗地方法院檢察署九十年
度偵字第一二三八、一四二六、一九八一、一九八三號。併辦案號：同署八十九年度
偵字第三三一一號、九十二年度偵續字第一號、調偵續字第一號），提起上訴，經最
高法院第一次發回更審，本院判決如左：
      主  文
原判決關於丁○○部分撤銷。
丁○○以明知為侵害著作權之物，意圖營利而交付之方法侵害他人之著作權為常業，
處有期徒刑壹年陸月。緩刑伍年。扣案之盜版遊戲光碟壹萬肆仟壹佰捌拾貳片、盜版
「美麗人生」光碟捌片、盜版光碟目錄拾玖本，均沒收。
      事  實
一、丁○○係設於苗栗縣頭份鎮○○街五五號「巨象玩具總匯」之負責人，日常以販
    售電視遊樂器及其所使用遊戲光碟片為其業務，其明知：I「美麗人生」影音光
    碟片係由著作權人日本東京放送股份有限公司授權昇龍國際股份有限公司（下稱
    昇龍公司）在台灣地區發行ＶＨＳ、ＶＣＤ及ＤＶＤ及出租；II如附表編號一所
    示之「PS」設計圖商標圖樣屬日商‧新力電腦娛樂股份有限公司（以下簡稱新力
    公司）向我國經濟部智慧財產局（以下簡稱智慧財產局）申請註冊；III如附表編
    號二所示之「Play Station」商標圖樣屬日商‧新力電腦娛樂股份有限公司向智
    慧財產局申請註冊（原屬日商‧蘇妮股份有限公司註冊後移轉予新力公司）；Ⅳ
    如附表編號三所示之「SEGA」商標圖樣屬日商‧世雅企業股份有限公司（原名日
    商‧西雅股份有限公司，以下簡稱世雅公司）向智慧財產局申請註冊，而取得商
    標專用權，前三項均仍在專用期間，用於各種遊戲光碟片或遊戲卡匣之商標（商
    標註冊號數、圖樣、專用期間、專用商品範圍、商標專用權人，均詳如附表）。
    丁○○明知不詳姓名人所交付「美麗人生」影音光碟八片及綽號「大陸弟」之不
    詳年籍男子前來兜售之上開遊戲光碟片，係他人擅自重製昇龍公司、新力公司、
    世雅公司所發行之原版光碟之盜版品，而上開遊戲盜版光碟於使用電視遊樂器主
    機執行程式後，在電視螢幕上會分別出現前揭所示「PS」設計圖、「Play
    Station 」、「SEGA」之商標圖樣，與「LICENSED BY SONY COMPUTER
    ENTERTAINMENT INC.」（中譯：由新力電腦娛樂股份有限公司授權）、「
    PRODUCED BY OR UNDER LICENSE FROM SEGA ENTERPRISES. LTD.」（中譯：由世
    雅企業股份有限公司製造或授權）等，足以對外表示該等光碟係由新力公司授權
    ，或世雅公司製造或授之英文字樣之私文書；且該等盜版遊戲光碟中，「Um
    Jammer Lammy動感小子２」、「魔術士歐菲」、「FINAL FANTASYⅧ太空戰士八
    」及「BIOHAZARD２惡靈古堡２」等盜版遊戲光碟內容分別係侵害新力公司、世
    雅公司、乙○○○○爾股份有限公司（以下簡稱思奎爾公司）及甲○○○○光股
    份有限公司（以下簡稱卡波光公司）所開發而享有著作財產權之電腦程式遊戲軟
    體，詎竟基於意圖營利及欺騙他人之犯意，並基於常業犯意，「美麗人生」光碟
    片自八十九年六月間起，以每次出租出租費新台幣（以下同）四十元，遊戲盜版
    光碟自八十九年八月間某日起，分別以每片二十五元、三十元不等之價格，向綽
    號「大陸弟」之男子處購得上揭仿冒盜版之遊戲光碟片後，以每片五十元之價格
    ，連續在上揭「巨象玩具總匯」內販賣交付予不特定之顧客，足生損害於昇龍公
    司、新力公司、世雅公司，並侵害思奎爾公司及卡波光公司之著作財產權，並以
    之為業，恃此為生。迨於八十九年八月十一日下午二時許，經警至丁○○之「巨
    象玩具總匯」內執行搜索，查獲「美麗人生」盜版光碟八片，再於九十年二月五
    日晚上七時許，經警至上開處所搜索查獲盜版光碟目錄十九本，循線逕行搜索，
    再於黃詠洸所經營，位於苗栗縣頭份鎮○○街五七號「宏恩眼鏡公司」內之儲藏
    室內，扣得丁○○所有及藏放使用相同於新力公司上開商標之光碟片共計一萬零
    九百八十二片，使用相同於世雅公司上開商標之光碟片三千二百片（黃詠洸因幫
    助丁○○違反著作權法，經本院前審判處有期徒刑六月，緩刑二年確定）。
二、案經世雅公司、新力公司、思奎爾公司及卡波光公司告訴及內政部警政署保安警
    察第二總隊第一大隊第四中隊報告臺灣苗栗地方法院檢察署檢察官偵查起訴及移
    送併辦。
      理  由
一、訊據上訴人即被告（以下稱被告）丁○○坦承有於右揭時地販賣前開盜版遊戲光
    碟片及出租「美麗人生」影音光碟之事實，惟矢口否認係以之常業之犯行，辯稱
    ：伊所經營上開店面還有販賣別的東西，違反著作權部分所占比例甚微，「美麗
    人生」影音光碟係因加盟賽門影音機構，該光碟由該機構所提供，伊不知係盜版
    ，伊目前尚經營前開巨象玩具總匯，請求為緩刑宣告云云。
二、本院查：
  (一)被告係巨象玩具總匯負責人，其於上開時、地為警查獲盜版日劇「美麗人生」間
    ＶＣＤ光碟八片之事實，已據被告自承在卷，並有搜索、扣押筆錄、現場相片附
    卷可佐。被告雖辯稱：該影音光碟係賽門影音機構提供，伊不知係盜版置辯，並
    提出合約書影本一紙為證，然經檢察官勘驗告訴人昇公司所提出正版及扣案光碟
    結果，發現被告所出租之盜版光碟，外觀並無正版光碟之防偽標籤、劇情介紹、
    日文演員介紹及總代理公司、地址、授權字號等字樣，且兩者相較之下，盜版光
    碟之包裝品質顯然較告訴人公司提出之正版光碟粗糙。再經對照播放勘驗，發現
    盜版光碟播放內容顯現之畫質，明顯較正版光碟為劣等情，有九十一年九月十七
    日勘驗筆錄可憑，被告平日既以出租、出售光碟為業，事理而論，焉有不知所出
    租者係盜版光碟之理，上開辯解難以採信。
  (二)如附表編號一、二、三所示之「ＰＳ圖」「PlayStaion」「SEGA」等三種商標圖
    樣，係分別經新力公司、西雅公司向經濟部智慧財產局（原中央標準局）申請註
    冊取得商標專用權，其專用權人、專用期間及專用商品範圍，分別如附表所載等
    情，有該商標之商標註冊證影本在卷可稽，故該等商標應受我國商標法之保護一
    節，自堪認定。又，上開遊戲盜版光碟於使用電視遊樂器主機執行程式後，在電
    視螢幕上會分別出現前揭所示「PS」設計圖、「Play Station」、「SEGA」之商
    標圖樣，與「LICENSED BY SONY COMPUTER ENTERTAINMENT INC.」（中譯：由新
    力電腦娛樂股份有限公司授權）、「PRODUCED BY OR UNDER LICENSE FROM SEGA
    ENTERPRISES. LTD.」（中譯：由世雅企業股份有限公司製造或授權）等字樣等
    情，業據檢察官於九十一年七月八日勘驗屬實，製有勘驗筆錄五紙在卷可查。雖
    被告以書狀質疑該商標圖樣是否儲存於遊戲光碟內，然依本院九十二年度重上更
    (一)第八十號刑事卷第二宗第十五頁附財團法人資訊工業策進會九十二年八月二十
    七日（九二）資法字第○○一八七五號函所示：就「光碟片於電子遊戲主機加以
    執行後，螢幕上即顯現商標圖樣或授權字樣，是否認定該商標或授權圖檔儲存於
    光碟片中」之問題，說明如下：「若上揭所述之電子遊戲主機為個人電腦之型態
    ，不需透過網路，則光碟片中必須儲存有商標圖樣或授權字樣，於使用時，螢幕
    上才能顯現商標或授權字樣。若電子遊戲主機為網路遊戲之型態，須透過網路伺
    服器，則須視網路遊戲之設計，商標圖或授權字樣可能儲存於光碟片中，也可能
    儲存於網路伺服器中，於連線時才會顯現於螢幕上」等語（上開文件影本附本院
    卷），而本案之遊戲主機既屬於上開函文內所載之個人電腦型態，是上開商標圖
    樣應儲存於遊戲光碟內，應可確定。
  (三)按商標之使用，係指為行銷之目的，將商標使用於商品、服務或其他有關之物件
    ，或利用平面圖像、數位影音、電子媒體或其他媒介物足以使相關消費者認識其
    為商標，此為（修正前）商標法第六條第一項所明定。而透過電磁作用，如以遊
    樂器、光碟機、電腦主機之操作為媒介，始於電視或電腦螢幕前出現商標圖樣者
    ，其標示型態足資一般商品購買人認識其表彰商品之來源者，解釋上應認屬於（
    修正前）商標法第六條第一項之所稱之其他類似物件之範疇，此觀現行商標法第
    六條規定：本法所稱商標之使用，指為行銷之目的，將商標用於商品、服務或其
    有關之物件，或利用平面圖像、數位影音、電子媒體或其他媒介物足以使相關消
    費者認識其為商標者益明。軟體程式透過電磁輸出入交換運算之作用，如以遊樂
    器、光碟機、電腦主機之操作為媒介，始於電視或電腦螢幕前出現商標圖樣者，
    其標示型態足資一般商品購買人認識其表彰商品之來源者，亦應認屬於商標法第
    六條第一項所稱之其他類似物件之範疇，是如將業經註冊登記之商標圖樣透過電
    磁輸出入交換運算之作用，如以遊樂器、光碟機、電腦主機之操作為媒介，始於
    電視或電腦營幕前出現商標圖樣者，應亦屬於商標之使用。故若未經商標專用權
    人授權，而使用相同或近似於他人註冊商標圖樣於同一商品或類似商品上，應屬
    侵害他人之商標專用權，此亦經中央標準局於八十七年四月十八日以台商九八○
    字第二○五九○二號函釋明確。此種將商標圖樣以電腦程式儲存於光碟片之商品
    上，再藉由電視遊樂器主機執行程式予以顯現之情形，依前揭說明，仍屬商標之
    使用無訛。被告明知此情仍為販賣，此部分犯有商標法第八十二條之罪，亦堪認
    定。
  (四)文書為意思表示之方法，文書既在表示一定之意思，自須以一定之方法表現，使
    人類之感官能知悉之，否則不符文書之涵義。其表現方法通常不外為文字、象形
    （及圖畫或圖樣）或符號，並附著於一定媒介之上。而刑法上所稱之文書，限於
    足以表彰法律上權利義務或事實證明，或足以產生法律上權利義務關係或事實之
    意思表示。刑法偽造文書罪所要保護者，為基於法律關係而制作之文書，亦即表
    彰某一法律關係、某一法律事實或達成某一法律目的而制作之文書。故在紙上或
    物品上之文字、符號、圖畫、照像，依習慣或特約，足以為表示其用意之證明者
    ，及以錄音、錄影或電磁紀錄藉機器或電腦之處理所顯示之聲音、影像或符號，
    足以為表示其用意之證明者，依八十六年十月八日修正後刑法第二百二十條第一
    項、第二項規定，均以文書論。且按刑法上之行使偽造私文書或準私文書罪，固
    重在保護文書公共信用之法益，必須提出偽造之私文書或準私文書，並對其內容
    有所主張，足以生損害於公眾或他人，方得成立。但所謂「對其內容有所主張」
    ，並不以明示偽造之私文書或準私文書內容為限，凡將該文書置於可能發生文書
    功能之狀態下，亦即祇要行為人主觀上認識到在其法律交往關係中，提出該偽造
    私文書或準私文書之行為，他方足以認其行為係對該文書權利義務等內容有所主
    張，並有意使其發生，或其發生並不違背其本意者，自難謂無侵害公共信用之危
    險，足以生損害於公眾或他人，仍無礙於本罪之成立。本件被告所販賣之仿冒光
    碟片，若將之置於電腦遊戲主機固定位置內執行其程式，即會在電視螢幕上分別
    出現新力公司及世雅公司之英文名稱及授權文字（即「LICENSED BY SONY
    COMPUTER ENTERTAINMENT INC.」、「PRODUCED BY OR UNDER LICENSE FORM
    SEGA ENTERPRISES LTD.」，已見前述，如此即應該當刑法第二百二十條第二項
    之準文書。準此，被告既明知其販賣之盜版光碟片，透過主機處理後，在電視螢
    幕上有之授權文字顯見，竟仍將之陳列於其經營之玩具總匯販售，連續將該準私
    文書置於可能發生文書功能之狀態下，自難謂其主觀上全無「買受人足以認其係
    對該文書權利義務等內容有所主張，且有意使其發生，或其發生不違背其本意」
    ，不得認無「行使偽造私文書」之犯意。
  (五)內政部八十一年八月八日台內著字第八一一五二四九號函內載：「著作權法第
    四條規定：『外國人之著作合於左列情形之一者，得依本法享有著作權。但條約
    或協定另有約定，經立法院議決通過者，從其約定。一、於中華民國管轄區域內
    首次發行，或於中華民國管轄區域外首次發行後三十日內在中華民國管轄區域內
    發行者。但以該外國人之本國，對中華民國人之著作，在相同之情形下，亦予保
    護且經查證屬實者為限。二、依條約、協定或其本國法令、慣例，中華民國人之
    著作得在該國享有著作權者』，日本與我國並無著作權互惠關係，日本人之著作
    不得依上述條文第二款之規定，受我國著作權法之保護。惟查日本對我國人之著
    作於日本首次發行，或於其他國家或地區首次發行後三十日內於日本發行之情形
    ，予以保護，故日本人之著作若於中華民國管轄區域內首次發行，或於中華民國
    管轄區域外首次發行後三十日內在中華民國管轄區域內發行者，則得依著作權法
    第四條第一款規定受我國著作權法之保護」；內政部八十三年九月二十四日台
    內著字第八三二○四八七號函亦載：「按日本人之著作前經本部八十一年七月八
    日台內著字第八一一一九○三號函釋，得依著作權法第四條第一款『於中華民
    國管轄區域內首次發行，或於中華民國管轄區域外首次發行後三十日內在中華民
    國管轄區域內發行者，』之規定，受我國著作權法保護」。則依內政部上開函文
    所載之內容，日本對我國人之著作於日本首次發行，或於其他國家或地區首次發
    行後三十日內於日本發行之情形，予以保護，而認日本人之著作亦得依著作權法
    第四條第一款規定受我國著作權法之保護。告訴人上開著作，已在台灣委由台灣
    地區總代理商英特全股份有限公司與日本同步發行，公開散佈，有上開著作物之
    首次發行日一覽表、進貨單、發票及出貨單等資料附偵查卷可憑，應已符合上開
    外國著作受保護之要件而取得著作權。
  (六)刑法上所謂常業犯，係指反覆以同種類行為為目的之社會活動之職業性犯罪而言
    ，亦即恃犯罪所得以維生，至於犯罪時間長短、所得多寡、是否恃此為唯一謀生
    職業，均非所問。又被告丁○○於警訊時自承：伊自八十九年八月開始販售盜版
    遊戲光碟，平均每日售出六、七十片獲利約四千元等語（見一四二六號偵查卷第
    八頁），可見其獲利相當可觀，且其被警查獲之盜版光碟片數量高達一萬四千餘
    片，盜版光碟目錄亦有十九本之多，本件被告既開設「巨象玩具總匯」並販賣上
    開光碟，顯已有藉該收入為生之事實，縱其經營之「巨象玩具總匯」尚有販賣其
    他物品，亦無礙其成立常業之罪名。
三、按著作權法於九十二年七月九日經修正公布，於同年月十一日生效，其中第八十
    七條修正為：「有下列情形之一者，除本法另有規定外，視為侵害著作權或製版
    權：一、（刪除）。二、明知為侵害製版權之物而散布或意圖散布而公開陳列或
    持有者。三、輸入未經著作財產權人或製版權人授權重製之重製物或製版物者。
    四、未經著作財產權人同意而輸入著作原件或其重製物者。五、明知係侵害電腦
    程式著作財產權之重製物而作為營業之使用者。六、明知為侵害著作財產權之物
    而以移轉所有權或出租以外之方式散布者，或明知為侵害著作財產權之物意圖散
    布而公開陳列或持有者」，第九十三條修正為：「意圖營利而有下列情形之一者
    ，處二年以下有期徒刑、拘役，或併科新臺幣五十萬元以下罰金：一、違反第七
    十條規定者。二、以第八十七條第二款、第三款、第五款或第六款之方法侵害他
    人之著作財產權者。非意圖營利而犯前項之罪，其重製物超過五份，或權利人所
    受損害超過新臺幣三萬元者，處一年以下有期徒刑、拘役，或科或併科新臺幣二
    十五萬元以下罰金」，第九十四條修正為：「以犯第九十一條第一項、第二項、
    第九十一條之一、第九十二條或第九十三條之罪為常業者，處一年以上七年以下
    有期徒刑，得併科新臺幣三十萬元以上三百萬元以下罰金。以犯第九十一條第三
    項之罪為常業者，處一年以上七年以下有期徒刑，得併科新臺幣八十萬元以上八
    百萬元以下罰金」，經與修正前著作權法第八十七條第二款、第九十三條第三款
    、第九十四條比較結果，以修正前之法律較有利於行為人，應依刑法第二條第一
    項但書之規定，適用最有利於行為人之裁判前之法律。又，商標法於九十二年五
    月二十八日經修正公布，自公布日起六個月後施行，以修正後第八十二條與修正
    前六十三條新舊法比較結果，刑度相同，自應適用裁判時之法律。
四、被告丁○○販賣並交付附表所示之商標並侵害著作權之光碟，並以之為常業，核
    其所為係犯修正前著作權法（以下均同，省略「修正前」三字）第九十四條以犯
    同法第九十三條第三款以同法第八十七條第二款，明知為侵害著作權之物，而意
    圖營利而交付之方法，侵害他人之著作權為常業罪、修正後商標法第八十二條之
    販賣仿冒商標商品罪及刑法第二百十六條、第二百十條、第二百二十條第二項之
    行使偽造準私文書罪。被告丁○○所犯以常業販賣侵害著作權之物罪，及販賣仿
    冒商標之商品罪、行使偽造準私文書罪，屬想像競合犯，應從一重之著作權法第
    九十四條之罪處斷。移送併辦之販賣盜版「美麗人生」影音光碟部分，既與起訴
    部分為實質上一罪，本院自得併予審理。原審以被告等犯罪事證明確，予以論罪
    科刑，固非無見。惟查原判決就併辦部分未及審酌及未及比較適用著作權法、商
    標法修正前後條文，亦有未洽，被告上訴否認係常業犯，雖無可取，惟原判決關
    於被告部分既有可議之處，仍屬無可維持，應予撤銷改判。爰審酌被告之配偶鍾
    繐如於八十九年四月二十六日甫在上揭「巨象玩具總匯」，因出售新力、西雅等
    公司擁有著作權之遊戲光碟為警查獲，嗣並經檢察官八十九年八月十日以八十九
    年度偵字第二００八號提起公訴，有起訴書附偵查卷可考，再於八十九年八月十
    一日因出租上開「美麗人生」盜版光碟為警查獲，續為本件販賣盜版遊戲光碟，
    且進而將盜版光碟一萬多片放置於鄰居黃詠洸前開處所，以逃避查緝，參酌盜版
    光碟之數量，犯罪情節非輕，事後坦承部分犯行，態度尚稱良好等一切情狀，量
    處如主文第二項所示之刑。復查被告前未曾受有期徒刑以上刑之宣告，有台灣高
    等法院被告全國前案紀錄表附卷可稽，其於「美麗人生」盜版光碟及其配偶因違
    反著作權法為警查獲，仍續為本件販賣盜版遊戲光碟犯行，固屬非是，然考量其
    經營上開玩具總匯多年，現尚營業中，有正當之職業，依所提戶籍謄本等相關資
    料，家庭成員亦多有仰賴之處，而依前開前科表所示，被告未再有其他犯行經起
    訴情事，經此教訓，當知所警惕，應無再犯之虞，本院認對被告所宣告之刑，以
    暫不執行為適當，爰併宣告緩刑五年。扣案如事實欄所載之盜版光碟片，係屬仿
    冒商標之商品，應依商標法第八十三條，宣告沒收；盜版光碟目錄十九本，為被
    告丁○○所有供犯罪所用之物，業據其供明在卷，應依刑法第三十八條第一項第
    二款，宣告沒收。
五、據上論結，應依刑事訴訟法第三百六十九條第一項前段、第三百六十四條、第二
    百九十九條第一項前段，商標法第八十二條、第八十三條，修正前著作權法第八
    十七條第二款、第九十三條第三款、第九十四條，刑法第十一條前段、第二條第
    一項、第二百十六條、第二百十條、第二百二十條、第五十五條後段、第七十四
    條第一款、第三十八條第一項第二款，判決如主文。
本案經檢察官丙○○到庭執行職務。
中      華      民      國     九十三    年      五      月     五      日
                                   臺灣高等法院臺中分院刑事第四庭
               審判長法  官  洪  耀  宗
                                               法　官  江  德  千
                                               法  官  劉  登  俊
右正本證明與原本無異。
如不服本判決應於收受送達後十日內向本院提出上訴書狀，其未敘述上訴之理由者並
得於提起上訴後十日內向本院補提理由書（均須按他造當事人之人數附繕本）。
                                               書記官  鄧　智　惠
中     華     民     國     九十三     年      五      月      六       日
                                                                        Ａ
附表：
┌──┬───────────┬────┬─────────┬─────┐
│編號│  商標註冊號數及圖樣  │專用期間│專 用 商 品 範 圍 │ 專用權人 │
├──┼───────────┼────┼─────────┼─────┤
│    │00000000      │八十五年│電腦、錄有電腦程式│新力公司  │
│    │                      │三月十六│之卡帶、磁碟、光碟│          │
│ 一 │                      │日至九十│及卡匣。          │      │
│    │                      │五年三月│                  │          │
│    │                      │十五日  │                  │          │
├──┼───────────┼────┼─────────┼─────┤
│    │00000000      │八十四年│電腦、錄有電腦程式│新力公司  │
│    │                      │三月一日│之卡帶、磁碟、光碟│          │
│ 二 │                      │至九十四│及卡匣。          │          │
│    │                      │年二月二│                  │          │
│    │                      │十八日  │                  │          │
├──┼───────────┼────┼─────────┼─────┤
│    │二四九○七○          │八十三年│計算機、微電腦，家│世雅公司  │
│    │                      │七月一日│用微電腦，公司用微│          │
│ 三 │                      │至九十三│電腦、硬體、軟體，│          │
│    │                      │年六月三│電腦用磁帶、磁碟，│          │
│    │    │十日    │電視遊樂器用之程式│          │
│    │                      │        │、卡帶、磁帶、磁碟│          │
│    │                      │        │驅動器。          │          │
└──┴───────────┴────┴─────────┴─────┘
                                                                       Ａ
